【裁判字號】    95,台上,244
【裁判日期】    950216
【裁判案由】    損害賠償
【裁判全文】
最高法院民事判決              九十五年度台上字第二四四號
    上  訴  人  甲○○
                丁○○
                乙○○
                丙○○
                        號
    共      同
    訴訟代理人  李泰宏律師
    上  訴  人  啟益營造有限公司
                        號
    法定代理人  劉清三
    訴訟代理人  吳漢成律師
    上  訴  人  交通部公路總局第三區養護工程處
    法定代理人  許阿明
    訴訟代理人  邱聰安律師
上列當事人間請求損害賠償事件，兩造對於中華民國九十四年九
月十三日台灣高等法院花蓮分院第二審判決（九十四年度重上國
字第三號），各自提起上訴，本院判決如下：
    主  文
兩造上訴均駁回。
第三審訴訟費用由兩造各自負擔。
    理  由
查本件上訴人交通部公路總局第三區養護工程處（下稱公路局第
三區工程處）上訴本院後之民國九十四年十月十一日，法定代理
人已變更為許阿明，有交通部公路總局第三區養護工程處函可稽
。茲據其聲明承受訴訟，經核並無不合，合先敘明。
次查本件上訴人甲○○、丁○○、乙○○、丙○○（下稱甲○○
等四人）起訴主張：上訴人公路局第三區工程處為台十一線公路
之管理機關，對於公路之公共設施有設計維護及管理之責任。上
訴人啟益營造有限公司（下稱啟益公司）則為「台十一線一○七
公里至一一一公里路基路面拓寬改善工程主體工程」（以下簡稱
台十一線美山美佐呂橋拓寬工程）之承造人，對於所營作之工作
物有設計維護及管理之責任。八十七年八月四日奧托颱風侵襲臺
東，風雨並非鉅大，因公路局第三區工程處、啟益公司對於台十
一線美山美佐呂橋拓寬工程東側設施之便道涵管設計過小，且於
施作時違反水利法第七十二條、第七十二條之一、第七十八條、
第九十二條、第九十二條之一等保護他人之法律，又涵管為樹葉
雜物阻塞，於溪水受阻之際，形同攔水壩，在內蓄積溪水，以致
溪水越堤而出，淹沒上訴人甲○○等四人之被繼承人林忠森（九
十三年六月三日死亡）所養殖之九孔池約一公頃，九孔死亡損失
新台幣（下同）二千一百萬元，林忠森前曾聲請國家賠償不獲置
理等情，爰依國家賠償法第三條、民法第一百八十九條、第一百
八十四條第二項，第一百八十五條第一項前段規定，求為命上訴
人公路局第三區工程處、啟益公司連帶給付上開金額及法定遲延
利息之判決。（第一審判決上訴人啟益公司應給付甲○○等四人
三百五十七萬五千一百十八元，而駁回其餘之訴。甲○○等四人
乃就其敗訴部分中之一千零二十七萬六千六百三十元部分提起上
訴，原審判決啟益公司與公路局第三區工程處應給付三百五十七
萬五千一百十八元，任一人為給付，他人即免給付之義務。）
上訴人啟益公司則以：便道設計圖及施工，皆由伊負責，系爭便
道涵管內徑一三五公分，應足以排水，而便道雖未經主管機關核
准設置，但並不代表便道之設計有問題，況此次災害為不可抗力
之豪雨造成，即使無便道，河道亦無法在當時有效排除洪水。因
此甲○○等四人之損害與便道之設置並無因果關係等語，資為抗
辯。上訴人公路局第三區工程處則以：系爭施工便道之設置，依
伊與啟益公司間合約，係依現地施工之便宜，僅包括規定「施工
便宜構築及復原費一式」於項次二第三九內，並無設計圖（現有
之附圖乃事後繪出），故該便道之設計（或設置）是否妥適，有
無欠缺，與伊無涉。該施工便道，既包括於該主體工程內，於承
包公司尚未竣工驗收前，伊並無管理、維護之責等語，資為抗辯
。
原審審理結果以：甲○○等四人主張之上揭事實，有照片及現場
簡圖、工程合約書為證，而前揭美佐呂橋係位在台十一線公路上
，啟益公司在該橋東側溪道內填積土方，設有便道，並在便道下
埋設三根涵管，以利溪水排通。啟益公司曾於奧托颱風侵襲台東
當日僱工駕駛挖土機前往所設置便道涵管處施工排除阻塞情形。
再者，便道北方有一座土地公廟，土地公廟東側及東北側有訴外
人王淵良養殖之蝦池，蝦池北方則有林忠森所養殖之九孔池，該
等養殖池東側則為太平洋，有工程合約書、死亡證明書、照片及
現場簡圖可稽，並據第一審法院勘驗屬實，有勘驗筆錄足憑，復
為兩造所不爭執，堪信為真實。八十七年八月四日，因奧托颱風
來襲，確實造成美佐呂橋下溪水由河道北面溢流，並溢流往上開
蝦池及九孔池方向，而海堤上原本的涵洞未阻塞等情，業據證人
吳嘉雄（更名前為吳玉階）結證屬實，核與證人即蝦池所有人王
淵良證述情節符合，且與事發前後所拍攝的照片相符，而證人吳
嘉雄當日係受僱啟益公司，為啟益公司所不爭執，是若無該等情
事，證人吳嘉雄斷無甘冒偽證之刑事處罰，故為虛偽證詞之理，
是其上開證詞，自堪採信。就上開溢流之溪水淹入九孔池，造成
污泥侵入池內等情，亦據證人即斯時管區員警許志豐結證，核與
證人沈政棟證述各詞相符，並有相關照片可資佐證。啟益公司雖
曾提出高度圖資為辯駁之證據，並以該圖之繪製人陳煌治為證據
方法。惟查證人陳煌治繪製該圖時，仍為啟益公司公司職員，係
受交通部公路局第三區工程處東濱工務所主任曾盛宗囑託而繪製
，是否有偏頗之虞，已足疑義。再者，證人陳煌治並未持有土地
高度測量相關證照，其本人亦未持有土木技師、大地工程技師、
建築師之證照，且其所繪高度圖，並未按照地籍圖謄本以比例套
繪，僅係現場簡圖而已，尚難資為啟益公司有利之證據。又上訴
人啟益公司雖曾聲請原審法院囑託他單位繪製高度。然八十七年
八月四日事發後至今，台東地區曾遭多次颱風侵襲，地形、地貌
均有相當之變更，系爭便道早已拆毀，是啟益公司於現今為上開
之聲請，要難還原事發當時之地形高度，亦無從究明當時系爭便
道阻塞後對水流流向之影響至明。按九孔係屬狹鹽性水生動物，
海水鹽度於千分之二十以下即造成大量死亡。九孔池若於瞬間有
大量淡水混入，鹽度驟降至千分之二十以下即會發生大量死亡現
象。健康九孔若遭水中污泥瞬間覆蓋尚可移動至水流衝激處除去
之，若經污泥覆蓋無法移動者則會死亡等情，業據第一審法院向
行政院農業委員會水產試驗所查明屬實，有該所函文可憑。依證
人許志豐證詞，可見造成溪水溢流漫延者，厥因啟益公司設置上
開便道，且僅設置三根小口徑之涵管所致。足見涵管口徑過小，
與九孔死亡，二者之間有相當因果關係存在至明。又林忠森於八
十七年八月四日所養殖九孔之面積計為六○二三點一一平方公尺
等情，此據第一審法院囑託台東縣成功地政事務所人員繪製複丈
成果圖可稽，復據證人潘平華結證屬實。而有關八十七年間每公
頃之九孔收益為若干，行政院農業委員會漁業署並無相關資料。
至於八十九年、九十年及九十一年台灣地區養殖九孔每公頃（即
一萬平方公尺）收益分別為一千零七萬八千元、三百零一萬五千
元、四百七十一萬四千元等情，有該署函文可查。雖上訴人甲○
○等四人並未提出確切之證據以資證明其所損失之九孔數量及其
價額，惟以前開三年份之平均損益計算損害，尚屬適當。則依前
揭計算標準，每公頃九孔之平均收益為五百九十三萬五千六百六
十七元（元以下四捨五入）。再以林忠森所養殖九孔面積為○點
六○二三一一公頃，計算其所受之損害為三百五十七萬五千一百
十八元。甲○○等四人固主張其等所受之損害，應以前述行政院
農業委員漁業署檢附之八十九年、九十年及九十一年台灣地區養
殖九孔每公頃之經營成本之平均數計算，其等損害應為一千三百
八十五萬一千七百四十八元，惟查前述經營成本為全年之經營成
本，而九孔並非一年一收，九孔陸續出生、成長、成熟，即可陸
續出售，因此九孔池之大、小，九孔數量各有多少及價值各是若
干及總價值有多少，甚難計算，且甲○○等四人亦不能舉證證明
其價值，當然不能以全年之經營成本來計算某時之九孔池內九孔
之價值，是其此部分之主張，並非可採。綜上所述，造成林忠森
養殖之九孔死亡，係因啟益公司設置便道僅設置三根小口徑之涵
管，其設計上之過失，導致颱風下大雨時溪水溢流入林忠森之九
孔池，並非因天災所致之不可抗力所造成，已如前述，從而上訴
人啟益公司自應對上訴人甲○○等四人負損害賠償責任。又所謂
公有公共設施之「公有」並不限於歸國家或其他公法人所有，凡
公共設施由國家或地方自治團體事實上處於管理或使用，即為公
有公共設施。上訴人公路局第三區工程處為台十一線公路之管理
機關，啟益公司則為台十一線美山美佐呂橋拓寬工程之承造人，
公路局第三區工程處係定作人。啟益公司因前揭拓寬工程，乃在
美佐呂橋東側設置系爭便道，以利施工期間供民眾通行，而系爭
施工便道之設置，也約定在公路局第三區工程處與啟益公司間之
合約內，啟益公司依約就系爭便道完成施作，公路局第三區工程
處實際並以之供往來民眾通行多時，足見系爭便道已由公路局第
三區工程處為管理或使用，即應認系爭便道為公有公共設施。從
而上訴人甲○○等四人依國家賠償法第三條規定請求上訴人公路
局第三區工程處賠償其上揭損害金額，亦屬有據。末查公路局第
三區工程處係依國家賠償法第三條第一項之規定負賠償責任，與
啟益公司係依侵權行為之規定負賠償責任不同，二者間為不真正
連帶債務關係。從而，甲○○等四人請求上訴人公路局第三區工
程處；啟益公司應給付三百五十七萬五千一百十八元本息，二者
其中任一人給付，他人於給付範圍內免給付之義務，為有理由，
應予准許；逾此範圍之請求為無理由，應予駁回等詞，為心證所
由得，因而將第一審所為關於駁回上訴人甲○○等四人請求上訴
人公路局第三工程處給付三百五十七萬五千一百十八元本息部分
之判決廢棄，改判命上訴人公路局第三區工程處給付上揭金額，
並命其與上訴人啟益公司負不真正連帶給付責任，駁回上訴人甲
○○等四人之其餘上訴及啟益公司之上訴，經核於法洵無違誤。
兩造之上訴論旨，均係就原審取捨證據、認定事實之職權行使，
各自指摘於其不利部分之原判決不當，求予廢棄，均為無理由。
據上論結，本件兩造上訴均為無理由。依民事訴訟法第四百八十
一條、第四百四十九條第一項、第七十八條，判決如主文。
中    華    民    國  九十五  年    二    月   十六   日
                      最高法院民事第六庭
                          審判長法官  許  朝  雄
                                法官  謝  正  勝
                                法官  鄭  玉  山
                                法官  吳  麗  女
                                法官  袁  靜  文
      本件正本證明與原本無異
                                      書  記  官
中    華    民    國  九十五  年    三    月    二    日
                                                   Ｍ


司法院資訊處製作；財團法人民間司法改革基金會備份。
